【裁判字號】    99,台上,2123
【裁判日期】    991118
【裁判案由】    請求給付三七五減租補償款
【裁判全文】
最高法院民事判決            九十九年度台上字第二一二三號
上  訴  人  林福聚
            林福忠
            林福聲
共      同
訴訟代理人  許博堯律師
被 上訴 人  林益勝
            林益加
上列當事人間請求給付三七五減租補償款事件，上訴人對於中華
民國九十九年七月二十一日台灣高等法院台中分院第二審判決（
九十八年度上字第四○五號），提起上訴，本院判決如下：
    主  文
原判決除假執行部分外廢棄，發回台灣高等法院台中分院。
    理  由
本件原審將第一審所為被上訴人林益勝、林益加敗訴之判決（減
縮部分除外）廢棄，改判命上訴人林福聚、林福忠、林福聲各給
付林益勝、林益加各新台幣（下同）三十三萬五千一百八十三元
及均自民國九十七年十二月二十三日起至清償日止，按年息百分
之五計算之利息，係以：訴外人呂鴻鳴於九十六年七月二十六日
將坐落台中縣龍井鄉○○段五九地號面積○. 一六九三公頃、同
段五九－一地號面積○. 一一八公頃、同段六○地號面積○. 一
三七七公頃土地出售予訴外人廖炳林、林正宗，雙方約定：「本
案為三七五租約耕地，承租人（佃農）願放棄耕作權，地主取得
價金新台幣一千二百六十六萬六千七百元正，承租人（佃農）取
得價金新台幣六百零三萬三千三百元正」，廖炳林、林正宗嗣交
付上訴人等三人六百零三萬三千三百元，上訴人等三人各取得二
百零一萬一千一百元，系爭土地自五十六年間起訂有耕地三七五
租約，登記之承租人為上訴人等情，為兩造所不爭執。次查系爭
土地實際上係由上訴人之父林江泉、被上訴人之父林江祝及訴外
人林江南共同耕作，其權利義務為各三分之一，租金亦各按三分
之一繳納與出租人，林江祝業於八十一年九月三十日死亡，其權
利義務由被上訴人繼承，被上訴人自為系爭土地耕地三七五租約
之承租人。又證人林何免於第一審亦證稱：系爭土地由三房耕作
，家族分家時有約定系爭土地之權利義務各三分之一，租金亦各
給付三分之一，林江祝、林江南及林江泉均無異議等語。足見林
江祝、林江南及林江泉於五十六年間已成立系爭土地之補償費由
其三人各分得三分之一之協議。林江泉業已死亡，上訴人係其繼
承人，林江祝之繼承人被上訴人、訴外人林陳滿、林益泰、林紡
等五人則協議由被上訴人繼承系爭耕地三七五租約之權利義務，
有林益泰出具之證明書及印鑑證明書可稽，從系爭土地之三分之
一係由被上訴人耕作及付租，亦可佐證，被上訴人自有權請求上
訴人給付上開補償費之三分之一。再被上訴人請求權之依據為上
開五十六年間之協議，與耕地三七五減租條例第十七條規定無涉
，亦與該法條於何時增訂無關。上訴人各取得系爭土地之補償費
二百零一萬一千一百元，被上訴人得向上訴人各請求六十七萬零
三百六十六元（計算式：00000003＝670366，元以下捨去）。
被上訴人得請求之金額應平均分配，為各三十三萬五千一百八十
三元（計算式：6703662＝335183 ）。故被上訴人請求上訴人
等三人各給付被上訴人林益勝、林益加各三十三萬五千一百八十
三元，及均自起訴狀繕本送達翌日即九十七年十二月二十三日起
至清償日止，按年息百分之五計算之利息，為有理由，應予准許
等詞，為其判斷之基礎。
惟查繼承人有數人時，在分割遺產前，各繼承人對於遺產全部為
公同共有；又公同共有人之權利義務，依其公同關係所由規定之
法律或契約定之。除前項之法律或契約另有規定外，公同共有物
之處分，及其他之權利行使，應得公同共有人全體之同意。民法
第一千一百五十一條及修正前同法第八百二十八條分別定有明文
。林江祝於八十一年九月三十日死亡，所遺對於系爭土地耕地三
七五租約之權利義務，應由被上訴人、林陳滿、林益泰、林紡等
五人繼承，為原審認定之事實，則上訴人於原審抗辯：林江祝之
繼承人林紡已死亡，林紡之配偶及所生子女亦為林江祝之繼承人
等語（見原審卷二○四、二○五頁），即攸關林江祝之繼承人究
為何人？其遺產已否分割？被上訴人提起本件之訴是否合於前揭
法條之規定而為適格之當事人？係屬重要之防禦方法。乃原審就
上開事項未詳查審認，徒以系爭土地之三分之一係由被上訴人耕
作付租，及林益泰出具之證明書、印鑑證明書，即謂被上訴人得
提起本件之訴，已有可議。次查承租耕地與承租人間有否其他協
議，係不同二事，證人林何免於第一審亦未證述林江祝、林江南
及林江泉於五十六年間曾約定系爭土地之補償費由渠等三人各分
得三分之一（見第一審卷一○六頁）。原審遽依被上訴人承租系
爭土地及林何免之證言，認林江祝、林江南及林江泉於五十六年
間已成立系爭土地之補償費由其三人各分得三分之一之協議，亦
有可議。本件事實未臻明瞭，本院尚無從為法律上之判斷。上訴
論旨，指摘原判決違背法令，求予廢棄，非無理由。
據上論結，本件上訴為有理由。依民事訴訟法第四百七十七條第
一項、第四百七十八條第二項，判決如主文。 
中    華    民    國  九十九  年   十一   月   十八   日
                      最高法院民事第五庭
                          審判長法官  劉  福  來  
                                法官  陳  國  禎  
                                法官  陳  重  瑜  
                                法官  吳  麗  女  
                                法官  簡  清  忠  
本件正本證明與原本無異
                                      書  記  官  
中    華    民    國  九十九  年   十一   月   三十   日
                                                      Q

司法院資訊處製作；財團法人民間司法改革基金會備份。
